最高法院刑事判決　　　　　　　九十四年度台上字第一六六號
　　上　訴　人　台灣高等法院檢察署檢察官
　　被　　　告　甲○○原名邱.
　　選任辯護人　林詮勝律師
　　被　　　告　乙○○
　　　　　　　　　　　　之10.
上列上訴人因被告等貪污案件，不服台灣高等法院中華民國九十
三年三月二十三日第二審更審判決（九十二年度上更(一)字第五五
九號，起訴案號：台灣板橋地方法院檢察署八十七年度偵字第一
０七三六號），提起上訴，本院判決如下：
    主　文
原判決撤銷，發回台灣高等法院。
　　理　由
本件原判決以檢察官公訴意旨略稱，被告甲○○（原名邱進川）
、乙○○自民國七十九年十一月間起至八十年八月底止，分別擔
任台灣省合作金庫（已改制為股份有限公司，下稱合作金庫）新
莊支庫之經理及放款業務承辦人。其二人基於圖利江仁文、吳怡
瑩夫婦之概括犯意，明知江仁文提供之交易憑證有不實情形，竟
違反中小企業融資信用保證作業手冊之規定；且於客票融資徵信
時，登載不實之徵信調查資料，相互勾結為下列違法貸款：(一)被
告等明知榮安電腦股份有限公司（下稱榮安公司）、仁文科技有
限公司（下稱仁文公司）、迪系統股份有限公司（下稱迪公
司）之實際負責人，均為江仁文，有同一經濟利害關係，對其中
一家以授權方式移送基金，其餘均應以專案方式送保。其等業已
經辦榮安公司申請融資信用保證基金貸款，依中小企業融資信用
保證作業手冊之規定，仁文公司於八十年七月五日以融資信用保
證基金貸款之新台幣（下同）八百萬元，應依專案方式送保，乃
隱瞞該事實，而以授權方式送保。(二)被告等於八十年三月五日，
辦理榮安公司申請融資信用保證基金貸款二百萬元時，得悉榮安
公司於八十年一月底，已分別向合作金庫、台北區中小企業銀行
北投分行貸款計二千二百零四萬一千元，業已超過該公司七十九
年度銷售額，或核貸前十二個月之銷售額。竟違反中小企業融資
信用保證作業手冊之規定，而以授權方式送保，圖利江仁文夫婦
二百萬元。(三)榮安公司、仁文公司、迪公司分別申請客票融資
一千萬元、八百萬元及七百萬元。其中榮安公司於八十年六月二
十九日動用客票融資額度時，所檢附之客票十八張，金額全為七
十萬元之統一發票，且登載之交易內容完全相同；仁文公司於同
年六月二十七日、八月十五日動用客票融資額度時，分別提供二
十七張與二十三張支票之金額均為四十萬元，且交易憑證登載之
交易內容相同；迪公司於同年八月二十九日辦理客票融資時，
所提供支票中，亦有七張金額同為一百六十八萬二千一百元，交
易憑證記載之內容均相同，明顯違反商業習慣。又三家公司所提
供之客票皆集中於江仁文夫婦利用員工成立之台惟科技有限公司
等人頭公司，往來重疊性過高，有違台灣省合作金庫墊付國內票
款融資作業要點之規定。且江仁文夫婦提供之交易憑證多為影本
，違反應提出正本之規定。此外，榮安公司所提出同一編號之統
一發票，有不同買受人及金額之變造情事，被告等知情，仍予以
核貸。再者，乙○○查核榮安、仁文、迪等公司所提供作為擔
保之東容企業有限公司（下稱東容公司）所簽發支票之信用時，
得知東容公司之支票帳戶曾於七十八年一月七日、七十九年三月
十三日、四月二日、四月三十日，及八十年七月二十二日發生退
補紀錄，依規定不得提供為客票融資之擔保品。仍依甲○○之指
示，於職務上所掌之支票存款戶信用調查委託書（查覆書），虛
偽登載為「無存款不足退票後申請註銷紀錄」，進而准予融資。
(四)迪公司於八十年七月間，以融資信用保證基金申貸一千萬元
，甲○○違反中小企業融資信用保證作業手冊之規定，核准六百
五十萬元之七成保證。又江仁文於八十年八月二十九日要求准予
辦理一千萬元客票融資，而據副理洪文雄、襄理陳國榮表示迪
公司財務不佳，且係第一次往來，即要求一千萬元融資，依規定
申請人須提供會計師財務簽證始得貸放。甲○○為規避該簽證之
規定，乃指示乙○○先行辦理七百萬元客票融資，不足三百萬元
部分，則指示個人授信戶承辦人林建寅以迪公司名義負責人江
世文之妻姚萱皎個人名義，在經理權限內信用貸款二百萬元。其
中客票融資部分，於當日完成撥款作業。至於姚萱皎部分，因林
建寅堅持須由江世文親自辦理對保，姚萱皎表示江世文人在大陸
無法當日對保而作罷。合作金庫因被告等之前開不實核貸，致受
呆帳損失二千七百零三萬七千五百零四元。因認被告等涉犯刑法
第二百十六條、第二百十三條之行使公務員登載不實公文書，及
修正前貪污治罪條例第六條第三款之圖利罪嫌，各罪間具牽連犯
關係等情。惟經審理結果，認為不能證明被告等犯罪，乃撤銷第
一審依牽連犯關係，從一重論處被告等共同連續依據法令從事公
務之人員，對於主管之事務，直接圖利罪刑之判決，改判諭知被
告等無罪，固非無見。
惟查：(一)審理事實之法院對於卷內與被告犯罪是否成立有關，且
依法應予調查之證據，如未詳加調查，或雖已調查，仍未調查明
白，則尚難遽為被告有利或不利之認定。原判決以乙○○於偵審
中所辯：可能因電話查詢時，銀行告知錯誤，或伊勾填有誤；及
彰化商業銀行斗六分行九十年六月二十八日覆函所載：客戶退票
後申請註銷紀錄，該紀錄並無電腦存檔，而以人工註銷方式保留
最近一年紀錄；暨該分行九十年八月八日覆函所稱：東容公司之
支票帳戶於八十年七月二十二日，當票號0000000，金額
五十二萬四千五百元之支票提示時，因尚有一筆匯入款於退票時
間截止前尚未匯入，故以存款不足為理由退票各等情。謂乙○○
於填載系爭支票存款戶信用調查委託書（查覆書）時，非確知東
容公司之支票帳戶於七十八年一月七日、七十九年三月十三日、
四月二日、四月三十日有退補紀錄；且該八十年七月二十二日之
註銷退票情形與平常為達塗銷退票紀錄，始存入款項將退票贖回
之情形有別，乙○○憑此認定該日無退補紀錄，並非無據，而推
論被告等並無被訴行使公務員登載不實公文書及圖利犯行（見原
判決第十八頁第四行至第十九頁第五行）。然稽之卷內資料，乙
○○於台北巿調查處供陳：伊確曾以電話，向彰化商業銀行斗六
分行支票存款承辦人員，查詢東容公司帳戶之票信情形，得悉該
帳戶曾經於七十八年、七十九年有退補紀錄，依規定不得貸放。
伊將情告知江仁文及甲○○經理，甲○○即要伊不要張揚此事，
且要伊貸放系爭票借。伊乃依甲○○之指示，在相關支票存款戶
信用調查委託書上註記「無存款不足退票後申請註銷紀錄」等情
（見偵查卷第一宗第十七頁）。互核觀之，乙○○於台北巿調查
處與其後偵審中之供述顯然歧異，如何謂其於偵審中並無設詞為
己卸責之可能﹖乃原審並未詳實說明如何取捨乙○○前後不一供
述之理由，即遽為前開認定，已屬可議。另依卷附之東容公司支
票帳戶退票明細表所載，該帳戶於七十八年一月七日、七十九年
三月十三日、四月二日、三十日、八十年七月二十二日，均有退
票後註銷之紀錄（見偵查卷第一宗第五七頁）。該退票明細表所
註記查詢日為八十四年八月二十四日，似於該查詢日或其後所列
印。倘若於八十四年八月二十四日查詢時，尚能列印出前開退票
後註銷之詳細情形，則乙○○於八十年間查詢時，是否亦能列印
出前揭退票後註銷之情形，而查悉該退補紀錄﹖又縱依前開彰化
商業銀行斗六分行九十年六月二十八日覆函所載：客戶退票後申
請註銷紀錄，以人工註銷方式保留最近一年紀錄。則系爭支票存
款戶信用調查查覆書中，於八十年四月十七日查詢記載者（見偵
查卷第一宗第五六頁），似能查悉前述七十九年四月三十日之註
銷退票情形，何以乙○○仍於其上填載「無存款不足退票後申請
註銷紀錄」﹖再者，依上揭彰化商業銀行斗六分行九十年八月八
日覆函之載述，亦認東容公司之支票帳戶於八十年七月二十二日
有退補紀錄，而非作業錯誤（見第一審卷第一宗第一七五頁）。
且於前開東容公司支票帳戶之退票明細表上，載明該項退補情形
。原判決憑何謂其與平常之註銷退票情形有別，而非屬退補紀錄
﹖亦非無疑。前開各情與論斷被告等有否前開被訴犯行攸關，自
須深入研求，並詳述理由。乃原審未就之詳予調查究明，即為被
告等無罪之判決，難謂無調查未盡及理由不備之違誤。(二)原判決
以台灣省合作金庫墊付國內票款融資作業要點並無融資業務人員
應逐筆審核交易憑證（即統一發票）正本之規定，認縱乙○○僅
核對榮安等公司所提供之交易憑證影本，亦不違法，而作為認定
被告等並無被訴犯行之依據之一。然乙○○於台北巿調查處已供
陳：照規定伊等除須查核客票之票信外，還要審核該交易憑證正
本，並在交易憑證上加蓋「合庫已辦融資，不得作廢」。但榮安
、仁文、迪等三家公司辦理客票融資時，大部分只持交易憑證
影本供伊等查核。而其中有一次辦理客票融資時，所持之統一發
票影本中有同一月份，同一號碼，分別開給不同買受人之情形，
明顯係經過變造之統一發票影本，伊向甲○○報告後，甲○○向
伊表示沒關係，即按既定之程序撥款（見偵查卷第一宗第十五、
十六頁）。則合作金庫就融資業務人員審核客戶所申請客票融資
，究竟有無規定應逐筆審核交易憑證正本，尚非全然無疑，仍有
向該單位詳加查詢明白之必要。乃原審未就之詳予調查釐清，即
為前揭認定，要嫌速斷。又乙○○前開所供伊發現榮安等公司持
以申請融資之統一發票影本有明顯變造之情形，向甲○○報告後
，其二人仍按既定之程序撥款乙節，是否為真﹖倘若該統一發票
影本有變造之情形，則其欺罔行為是否足以影響其信用？如何尚
能擔保該次融資之清償？不無疑義。其與判斷被告等有否故意違
法貸放款項而圖利江仁文非無關聯，乃原審未就此深入審究論述
，亦屬調查未盡及理由不備。(三)本件公訴意旨指被告等基於圖利
江仁文、吳怡瑩夫婦之犯意，於審核榮安、仁文、迪等公司所
申請融資信用保證基金貸款時，故意違反中小企業融資信用保證
作業手冊之規定，而為前揭違法貸款予各該公司。原判決雖以中
小企業融資信用保證作業手冊之規定，非屬貪污治罪條例圖利罪
所稱之法令，而認被告等前開被訴犯行與貪污治罪條例圖利罪之
構成要件有間（見原判決第十二頁第一至十三行）。然公務員應
遵守誓言，忠心努力，依法律及命令所定執行其職務；又公務員
不得假借權力，以圖本身或他人之利益；再者，公務員有違反公
務員服務法之規定者，應按情節輕重，分別予以懲處，其觸犯刑
事法令者，並依各該法令處罰，公務員服務法第一條、第六條、
第二十二條分別定有明文。究竟被告等上開被訴行為是否有違前
述公務員服務法之規定，而構成對於主管之事務直接圖利罪？尚
非無疑。乃原判決未就之詳加審酌敘述，即為上揭認定，自屬理
由不備。以上或為上訴意旨所指摘，或為本院得依職權調查之事
項，應認原判決仍有撤銷發回更審之原因。
據上論結，應依刑事訴訟法第三百九十七條、第四百零一條，判
決如主文。
中　　華　　民　　國　九十四　年　　一　　月   十三 　日
                      最高法院刑事第六庭
                          審判長法官  吳　雄　銘
                                法官  池　啟　明
                                法官  石　木　欽
                                法官  郭　毓　洲
                                法官  吳　三　龍
      本件正本證明與原本無異
                     　　　　　       書  記  官
中　　華　　民　　國　九十四　年　　一　　月  十八 　日
                                                   Ｍ
